【裁判字號】    94,保險簡上,12
【裁判日期】    950124
【裁判案由】    給付保險金
【裁判全文】
臺灣臺北地方法院民事判決          94年度保險簡上字第12號
上  訴  人  美商美國安泰人壽保險股份有限公司台灣分公司
法定代理人  丙○○
訴訟代理人  乙○○
被上訴人    丁○○
訴訟代理人  甲○○
上列當事人間請求給付保險金事件，上訴人對於中華民國94年10
月6日臺灣臺北地方法院臺北簡易庭94年度北保險簡字第14 號第
一審判決提起上訴，本院於95年1月10日言詞辯論終結，判決如
下：
    主      文
上訴駁回。
第二審訴訟費用由上訴人負擔。
    事實及理由
一、被上訴人起訴主張：伊與上訴人訂立人壽保險契約，約定伊
    如受意外傷害，上訴人應給付伊醫療保險金。嗣伊於民國92
    年3月24日，因車禍造成左側股骨幹骨折、左側遠端橈骨骨
    折及骨盆骨折等傷害，經緊急送往財團法人恩主公醫院住院
    治療共計19日。依約上訴人應就伊上開保險事故，給付伊保
    險金共計新台幣（下同）14萬1,500元，惟經伊於同年5月1
    日備齊各項理賠申請文件，向上訴人請求給付保險金，則為
    上訴人所拒，為此提起本訴。聲明請求上訴人給付14萬1,50
    0元，及自92年5月16日起至清償日止，按年息10%計算之利
    息等情。
二、上訴人則以：被上訴人積欠91年11月24日到期之保險費未繳
    ，經其於92年2月12日催告，被上訴人未於30日內繳納，依
    保險法第116條第1、2項之規定，兩造間保險契約之效力已
    於92年3月13日停止。被上訴人既於保險契約停效後受傷，
    自不能向其請求保險理賠，且被上訴人自91年11月24日起即
    未依約繳交保險費，其自無就被上訴人上開意外傷害負給付
    保險金之責。縱認被上訴人得請求其給付保險金，其所應給
    付之金額，亦應扣除被上訴人所積欠自91年11月24日起至94
    年8月24日止共8萬8,500元之保險費等語。
三、原審認扣除被上訴人所積欠之保險費後，上訴人應給付被上
    訴人5萬3,000元，而駁回被上訴人在原審之其餘請求。上訴
    人就其敗訴部分不服，提起上訴，被上訴人就其不利部分，
    未聲明不服。上訴人於本院則聲明：(一)原判決不利於上訴人
    部分廢棄；(二)上開廢棄部分駁回被上訴人在第一審之訴及假
    執行之聲請。被上訴人於本院答辯聲明：上訴駁回。
四、本件兩造不爭執事項：
（一）被上訴人前於88年8月23日填具人壽保險要保書，向上訴
      人投保人壽保險，附加住院醫療保險、人身意外傷害保險
      （乙型）身故及殘廢保險金、傷害醫療保險金。其要保書
      上記載被上訴人住所為「台北縣三峽鎮○○路106巷2-8號
      」、戶籍地址為「台北縣三峽鎮○○路80巷26號4樓」、
      另收費地址為「台北縣三峽鎮○○街68號1樓」。依約被
      上訴人如受意外傷害，上訴人應給付被上訴人醫療保險金
      。又關於保費之繳交方式為「季繳」。
（二）嗣被上訴人於92年3月24日，因車禍造成左側股骨幹骨折
      、左側遠端橈骨骨折及骨盆骨折等傷害，經緊急送往財團
      法人恩主公醫院住院治療共計19日。依約上訴人應就被上
      訴人上開保險事故，給付被上訴人保險金共計141,500元
      ，惟經被上訴人於同年5月1日備齊各項理賠申請文件，向
      上訴人請求給付保險金，則為上訴人所拒。
（三）被上訴人前積欠91年11月24日到期之保險費未繳，經上訴
      人於92年2月12日向要保書上之收費地址寄發催告通知，
      由訴外人黃正嘉簽收，被上訴人未於前開簽收日期之30日
      內繳納。
（四）如被上訴人得依據保險契約向上訴人請求保險金，扣除掉
      積欠保費部分得請求金額為5萬3,000元。
五、兩造之爭點及論述：
    被上訴人主張上訴人應給付保險金，為上訴人所否認，並以
    前揭情詞置辯，故本件之主要爭點厥為：(一)上訴人是否業已
    向被上訴人合法催繳保險費，致被上訴人於92年3月24日發
    生車禍時，系爭保險契約已停止效力；(二)被上訴人有積欠保
    險費之情事，是否不得向上訴人請求給付保險金；(三)又被上
    訴人所得請求給付之數額為何？現析述如后：
（一）上訴人是否業已向被上訴人合法催繳保險費：
      按人壽保險之保險費到期未交付者，除契約另有訂定外，
      經催告到達後逾30日，仍不交付時，保險契約之效力停止
      。催告應送達於要保人，或負有交付保險費義務之人之最
      後住所或居所，保險費經催告後，應於保險人營業所交付
      之，保險法第116條第1項、第2項定有明文。上訴人辯稱
      其已向被上訴人要保書記載之收費地址即臺北縣三峽鎮○
      ○街68號1樓寄送催繳保險費之書面通知，該址應可認屬
      民法第23條之居所，故被上訴人既經催告後逾期未繳保險
      費，故系爭保險契約效力停止云云。然查：
    1.依據被上訴人所填寫之人壽保險要保書，其中關於「住所
      欄位」係記載：台北縣三峽鎮○○路106巷2-8號，另戶籍
      地址係記載：台北縣三峽鎮○○路81巷26 號4樓，至收費
      地址記載三峽鎮○○街68號1樓（見原審卷第45頁），如
      參照該要保書所記載被上訴人服務單位為港式合歡燒臘店
      ，而地址亦同為三峽鎮○○街68號1樓，足見被上訴人所
      填具之收費地址，係為其工作地點之所在地，並非其住、
      居所。又所謂居所係為某種特定目的而暫時居住之處所，
      被上訴人並無因工作之故而暫時居住於台北縣三峽鎮○○
      街68號1樓之事實，自不得將被上訴人之工作處所認定為
      居所。
    2.復按，送達於應受送達人之住居所、事務所或營業所行之
      。但在他處會晤應受送達人時，得於會晤處所行之。不知
      前項所定應為送達之處所或不能在該處所為送達時，得在
      應受送達人就業處所為送達。應受送達人陳明在其就業處
      所收受送達者，亦同。民事訴訟法第136條第1、2項定有
      明文。上訴人復辯稱，依民法關於非對話意思表示生效時
      期之規定，非對話意思表示之通知，只須置於相對人可支
      配之範圍，即屬合法之送達，本件上訴人所寄之催繳通知
      由黃正嘉蓋印收受，已合法送達云云。查，民事訴訟法第
      136條第1、2項既將「住居所」與「就業處所」為不同之
      規定，且就業處所僅於不知應受送達人之住居所或不能在
      該處所為送達時，方得向就業處所為送達，即知不得逕以
      向就業處所送達而代替原對應受送達人之住居所為送達。
      況保險法就保險費欠繳催告之送達方式之規定，乃民法所
      無，應屬特別規定，其立法意旨重在杜絕催告通知方式所
      生之爭議，以資保護被保險人或要保人，是關於保險契約
      保費催繳之通知，保險法僅規定得向「住居所」為送達，
      始生效力，故如無法對住居所為送達時，得否以向其就業
      處所為送達仍有疑義。本件上訴人既未向被上訴人之住居
      所送達催繳保費通知，且黃正嘉簽收之催告通知，未轉交
      被上訴人，自不生催告之效力，系爭保險契約之效力即不
      因被上訴人積欠保費未繳而停止。
    3.至於被上訴人雖於93年12月16日向上訴人申請系爭保險契
      約復效，此為上訴人所不爭執，並有申請書附卷為證（見
      原審卷第51頁）。惟被上訴人於92年3月24日車禍發生時
      ，系爭保險契約既無停止效力事由，被上訴人之保險金請
      求權即已發生，被上訴人於事隔逾一年後之申請復效，不
      應溯及影響其保險金請求權之存在，是不能以被上訴人事
      後之申請復效，而認為系爭保險契約於92年3月13日停效
      。因此，上訴人辯稱被上訴人於92年3月24日車禍發生時
      ，兩造間保險契約已停止效力，尚不足取。
（二）被上訴人是否因有未繳保險費之情事，不得請求保險金：
      次按保險費之交付，雖為要保人於保險契約生效後所應履
      行之義務之一，並非保險契約生效之要件，此觀保險法第
      1 條規定：「本法所稱保險，謂當事人『約定』，一方交
      付保險費於他方，他方對於因不可預料，或不可抗力之事
      故所致之損害，負擔賠償財物之行為。根據前項所訂之契
      約，稱為保險契約。」，係將保險契約定位為有償契約而
      非要物契約，即可得知。故於保險契約未經保險人終止前
      只要保險事故發生，被保險人均得請求保險金，又上訴人
      以被上訴人積欠保費未繳，辯稱不得請求保險金尚非可取
      。
（三）被上訴人得請求之保險金數額為何：
    1.本件被上訴人積欠上訴人自91年11月24日起至94年8月24
      日止之保險費共8萬8,500元一節，為兩造所不爭執，上訴
      人自得主張從應給付予被上訴人之保險金數額中扣除。故
      被上訴人得請求上訴人付之數額為5萬3,000元（計算式：
      141, 500-88,500=53,000）。
    2.末按保險人應於要保人或被保險人交齊證明文件後，於約
      定期限內給付賠償金額。保險人因可歸責於自己之事由致
      未在前項規定期限內為給付者，應給付遲延利息年利1分
      ，保險法第34條定有明文。被上訴人已於92年5月1日備齊
      各項理賠申請文件，向上訴人請求給付保險金，而依系爭
      保險契約保險單條款第20條約定，上訴人應於收齊被上訴
      人理賠文件後15日內給付保險金，此有被上訴人提出之契
      約影本附卷可稽，則上訴人迄未給付，復未能證明有何不
      可歸責之事由致未給付，被上訴人自得依上開規定請求上
      訴人加付利息。
六、綜上所述，上訴人既未合法向被上訴人催繳保險費，系爭保
    險契約並未停效，故本件被上訴人主張保險事故發生時，其
    得向上訴人請求保險金為可採。從而，被上訴人本於保險契
    約，請求上訴人給付扣除之前積欠之保險費後所得請領之保
    險金5萬3,000元及自92年5月16日起按年息10％計算之利息
    ，為有理由，應予准許。是則原審就前開部分判命上訴人如
    數給付，並依職權宣告假執行，於法並無不合。上訴意旨指
    摘原判決此部分不當，求予廢棄改判，為無理由，應予駁回
    其上訴。
七、因本件事證已臻明確，兩造其餘主張陳述及所提之證據，經
    本院斟酌後，認與判決結果不生影響，均毋庸再予論述，附
    此敘明。
八、據上論結，本件上訴為無理由，依民事訴訟法第436條之1第
    3項、第449條第1項、第78條，判決如主文。
中    華    民    國    95    年    1     月    24    日
            民事第四庭    審判長法  官  林麗玲
                                法  官  洪遠亮
                                法  官  黃柄縉
以上正本係照原本作成
本判決不得上訴
中    華    民    國    95    年    1     月    24    日
                                書記官  楊湘雯


司法院資訊處製作；財團法人民間司法改革基金會備份。
